臺中高等行政法院判決
　　　　　　　　　　　　　　　　　　 94年度訴字第00184號
　　　　　　　　　　　　　　　.
原　　　告　甲○○
　　　　　　乙○○
　　　　　　丙○○
　　　　　　丁○○
共　　　同
訴訟代理人　周進文　律師
被　　　告　臺中縣政府
代　表　人　戊○○
訴訟代理人　己○○
上列當事人間因農地重劃事件，原告不服內政部中華民國94年2
月3日台內訴字第0940009317號訴願決定，提起行政訴訟。本院
判決如下︰
　　主  文
原告之訴駁回。
訴訟費用由原告負擔。
　　事  實
一、事實概要：
    緣原告之被繼承人蘇梧桐所有台中縣大里市○○○段 366地
    號及366-1（內）地號土地，於民國（下同）59 年間參加大
    里農地重劃，按該土地之重劃前後對照清冊（ 歸戶冊號428
    ）所載 ：「重劃前土地標示：涼傘樹段284-2、366、366-1
    （內）地號，重劃後土地標示：涼傘樹段1020地號。」而上
    開地號土地登記資料，重劃前之面積、土地所有權如下：(一)
    重劃前涼傘樹段284-2地號，面積198平方公尺，林呂裕持分
    104/204、王家禎持分100/204 。(二)重劃前涼傘樹段366地號
    ，面積499平方公尺，蘇梧桐持分全部。 (三)重劃前涼傘樹段
    366-1地號，面積1669平方公尺，蘇梧桐，持分全部，（ 36
    6-1（內）參加重劃面積45平方公尺）。 (四)重劃後土地分配
    為涼傘樹段1020地號，面積 669平方公尺，王家禎持分全部
    。該重劃前涼傘樹段 366地號，業已參與重劃交換分合，惟
    重劃前地籍遺漏辦理截止記載登記，原告於68年間辦理繼承
    登記完竣，致系爭涼傘樹段 366地號土地有土地登記資料，
    而實地已不存在，滋生地籍誤謬。另涼傘樹段 366-1地號，
    重劃剩餘面積1624平方公尺（原為1669平方公尺，扣除參加
    重劃面積45平方公尺），屬重劃範圍外土地，亦由原告於68
    年間辦理繼承登記完竣，該筆土地地籍資料無誤。為釐正涼
    傘樹段 366地號「有簿無圖」且實地已不存在之地籍誤謬，
    被告以93年10月20日府地劃字第0930276320號函囑託台中縣
    大里地政事務所辦理涼傘樹段 366地號截止記載登記以符實
    際。原告不服，提起訴願遭決定駁回，遂提起本件行政訴訟
    。
二、兩造聲明：
    (一)原告聲明求為判決：
      1.訴願決定及原處分均撤銷。
      2.訴訟費用由被告負擔。
  　(二)被告聲明求為判決：原告之訴駁回。
三、兩造陳述：
    (一)原告主張：
      1.按本件坐落台中縣大里市○○○段366地號及366-1（內
        ）地號土地（下稱系爭土地）為原告 4人之被繼承人蘇
        梧桐所有，於68年間因被繼承人死亡，而由原告 4人繼
        承系爭土地，嗣被告於93年10月20日以系爭土地「有簿
        無圖」為由，以原處分囑託台中縣大里地政事務所辦理
        系爭土地之截止登記，致土地登記簿所載原告 4人對於
        系爭土地之所有權因此喪失。是原處分之作成已生原告
        4 人財產權喪失之法律效果，依憲法第15條、第23條規
        定，關於人民財產權之得、喪、變更，行政處分之作成
        如牽涉人民之財產權，依憲法第23條規定及法律保留原
        則，該行政處分之作成應有法律規定為依據，而縱使該
        等事項由法律授權以命令為補充規定者，但授權之目的
        、內容及範圍應具體明確，始得據以發布命令，依據該
        命令所作成之行政處分，始屬適法（司法院釋字第 570
        號解釋參照）。然窺諸原處分及訴願決定，尚難得知該
        所謂「截止登記」行政處分作成之法令依據何在？顯有
        違行政程序法第4條之規定。
      2.依土地法第69條規定：「登記人員或利害關係人，於登
        記完畢後，發見登記錯誤或遺漏時，非以書面聲請該管
        上級機關查明核准後，不得更正。」故土地登記完畢後
        ，登記人員或利害關係人發現登記錯誤或遺漏時，依上
        開規定，應以書面聲請該管上級機關查明核准後，始得
        予以更正（最高行政法院46年判字第64號判例參照）。
        且土地登記錯誤或遺漏，得以更正登記辦理者，需於不
        妨害原登記之同一性之前提下，始得為之，否則，縱令
        發見原登記原因有瑕疵，亦無從依職權自為塗銷登記（
        最高行政法院49年判字第20號判例參照）。按本件所謂
        「截止登記」是否即為土地法第69條所謂「更正登記」
        已有可疑。如該「截止登記」即為土地法第69條所謂「
        更正登記」，但所謂「截止登記」實際上係使原告喪失
        對於系爭土地之財產權，此顯與所謂「不妨害原登記之
        同一性」有所不合。再者，本件「截止登記」似未由被
        告以書面申請上級機關核准，亦與上開規定有違。
      3.被告辯稱，本件重劃係於59年辦理，迄今已超過30餘年
        ，原告或原告之被繼承人如對於該等重劃內容有所質疑
        ，不可能30年間未提出異議，且現場已有變更，原告或
        原告之被繼承人不可能不知悉重劃結果云云。按本件原
        告被繼承人土地參與重劃者，計有366、366-1號等 2筆
        土地，另 284-2號土地則為訴外人林呂裕及王家禎所有
        。其中366號土地重劃前面積為 499平方公尺、366-1號
        土地面積則為1669平方公尺，惟 366-1號土地參與重劃
        之面積僅有45平方公尺。從而，該 2筆土地總計面積有
        2168平方公尺，列入重劃面積僅有 544平方公尺，參與
        重劃面積相對狹小，加諸該 2筆土地之所有權狀自始為
        原告或原告之被繼承人所持有中，原告或原告之被繼承
        人不知詳細重劃內容，洵與常理並無違背。又上開 366
        號土地，於57年 2月21日由地政事務所編定為大突寮段
        366 號，該土地已非本件截止登記所標示之涼傘樹段，
        此益見被告以該等土地已重劃完畢完由，而辦理截止登
        記，係有不當。
      4.依土地登記規則第28條規定：「下列各款應由登記機關
        逕為登記：一建物基地因重測、重劃或依法逕為分割或
        合併之基地號變更登記。二依第43條第3項或第134條第
        2項規定之更正登記。三依第 143條第2項規定之國有登
        記。四依第144條規定之塗銷登記。五依第153條規定之
        住址變更登記。六其他依法律得逕為登記者。登記機關
        逕為登記完畢後，應將登記結果通知登記權利人。」然
        本件所謂截止登記並非前開規定得由登記機關逕為登記
        之項目，再依該條第 1款規定，因重劃而由登記機關逕
        為辦理登記者，亦僅有基地號變更登記，此亦與本件截
        止登記係使上開土地所有權消滅，亦不相同。
    (二)被告答辯：
      1.按「同一土地所有權人，在重劃區內所有土地應分配之
        面積，未達或合併後仍未達最小坵塊面積者，．．．。
        但 2人以上之土地所有權人，就其未達最小坵塊面積之
        土地，協議合併後達最小坵塊面積者，得申請分配於其
        中 1人。」、「面積過小耕地之處理。(一)共有耕地各共
        有人持分面積過小或個人有耕地面積過小者應由其在分
        配前依合併申請書內容之規定提出合併申請。」分別為
        農地重劃條例第23條及臺灣省政府51年11月16日府民地
        戊字第0730號令頒之土地分配原則第 2點所明定。系爭
        涼傘樹段366地號（取配面積499平方公尺）、366-1 （
        內）地號（取配面積45平方公尺），為59年間辦理之土
        地重劃，該筆土地依上開取配（重劃前）面積尚嫌過小
        ，重劃後難以單獨分配為 1筆農地，依該重劃前後對照
        清冊所載，係屬協議合併分配之情形，至合併時土地所
        有權人間相互補償事宜則屬私權關係，應由當事人自行
        依約定處理。
      2.次按大里地政事務所套繪地籍圖所示，涼傘樹段366、3
        66-1（內）（45平方公尺）地號圖籍，確屬大里農地重
        劃範圍內，該地籍現況重劃後已分配為他人土地，故系
        爭地號實地現況已不存在；且檢算重劃前後對照清冊之
        重劃前、後權利面積之計算數，該兩筆地號土地之重劃
        權利面積，業已合併分配至重劃後涼傘樹1020地號，誠
        屬可稽。
      3.再按「因土地重劃辦理權利變更登記時，應依據地籍測
        量結果釐正後之重劃土地分配清冊重造土地登記簿辦理
        登記。」為土地登記規則第91條所明定，又系爭土地之
        重劃後涼傘樹段1020地號之土地重劃分配成果，經被告
        以59年1月13日府癸地劃字第03412號函公告確定，迄今
        已逾30多年，未見爭議，故涼傘樹段 366地號依據其重
        劃土地對照（分配）清冊辦理截止記載登記，自無不合
        。至涼傘樹段366地號及涼傘樹段366-1（內）地號土地
        分配過程相關所有權人之權利、義務關係，因年代久遠
        ，已查無進一步可供參考資料，惟對系爭土地經合併分
        配及公告確定之法律關係，並不生影響，特此陳明。
      4.末按本件系爭土地地籍誤謬，係由大里地政事務所以92
        年 8月21日里地登字第0920013777號函報被告是否辦理
        截止記載，循經被告查明後以93年10月20日府地劃字第
        0930276320號函復大里地政事務所核准辦理截止記載登
        記，亦符合土地法第69條規定之法律程序。另關於原告
        於68年間繼承取得涼傘樹段366地號，原告4人各繼承持
        分1/ 4乙節。按財產權因繼承而取得者，係基於法律之
        規定，繼承一經開始，被繼承人財產權上之一切權利義
        務，即為繼承人所承受，旨揭土地於重劃當時，被繼承
        人負有應承受截止記載之義務，依上開法理，應該截止
        記載之義務仍由原告承受，且系爭土地於59年間屬應截
        止記載登記，即涼傘樹段 366地號之土地權利業經重劃
        交換分合，本部分繼承僅止於在系爭土地標示上登載為
        「登記名義人」，實際上已無土地，自無從對該土地（
        59年起）為使用、收益及管理，按訴訟為裁判權發動之
        本質上前提要件，原告之請求，須有利用國家裁判制度
        解決之實際價值與必要性始可，此即訴之利益，如原告
        並無請求行政訴訟之具體實益，即係欠缺權利保護必要
        ，而無訴之利益，本案原告雖辦理繼承登記，惟涼傘樹
        段 366地號於59年重劃後實際已不存在，重劃後即無實
        質之土地使用、收益及管理，故原告自始並無土地權利
        之損失，該權利既未受損，其提起本件訴訟，自欠缺訴
        訟上權利保護必要。
　　理  由
一、按「同一土地所有權人，在重劃區內所有土地應分配之面積
    ，未達或合併後仍未達最小坵塊面積者，應……發給現金補
    償。但 2人以上之土地所有權人，就其未達最小坵塊面積之
    土地，協議合併後達最小坵塊面積者，得申請分配於其中 1
    人。」、「土地所有權人對於重劃區土地之分配如有異議，
    應於公告期間向該管直轄市或縣（市）主管機關以書面提出
    ，該管直轄市或縣（市）主管機關應予查處。其涉及他人權
    利者，並應通知其權利關係人予以調處。土地所有權人對主
    管機關之調處如有不服，應當場表示異議。經表示異議之調
    處案件，主管機關應於5日內報請上級機關裁決之。」、「
    因土地重劃辦理權利變更登記時，應依據地籍測量結果釐正
    後之重劃土地分配清冊重造土地登記簿辦理登記。」分別為
    農地重劃條例第23條、第26條第 1項及土地登記規則第91條
    定有明文。又「面積過小耕地之處理。(一)共有耕地各共有人
    持分面積過小或個人有耕地面積過小者應由其在分配前依合
    併申請書內容之規定提出合併申請。」後為本件農地重劃時
    之臺灣省政府51年11月16日府民地戊字第0730號令頒之農地
    重劃土地分配原則第 2點所明定，另登記原因為截止記載之
    定義為「因重劃、區段徵收、登記簿重造、地號更正時將原
    登記資料截止時所為之登記。」為內政部75年 9月20日台 (
    75) 內地字第441283號函修訂之登記原因標準用語所明定。
二、本件原告之被繼承人蘇梧桐所有台中縣大里市○○○段 366
    地號及 366-1（內）地號土地，於59年間參加大里農地重劃
    ，按該土地之重劃前後對照清冊（歸戶冊號 428）所載：「
    重劃前土地標示：涼傘樹段 284-2、366、366-1（內）地號
    ，重劃後土地標示：涼傘樹段1020地號。」而上開地號土地
    登記資料，重劃前之面積、土地所有權如下：(一)重劃前涼傘
    樹段284-2地號，「面積198平方公尺，林呂裕持分 104/204
    、王家禎持分100/204」。(二)重劃前涼傘樹段366地號，「面
    積499平方公尺，蘇梧桐持分全部」。(三)重劃前涼傘樹段366
    -1地號，「面積1669平方公尺，蘇梧桐，持分全部」，（36
    6-1（內）參加重劃面積45平方公尺）。 (四)重劃後土地分配
    為涼傘樹段1020地號，「面積 669平方公尺，王家禎持分全
    部」。該涼傘樹段1020地號土地重劃分配成果，並經臺中縣
    政府59年1月13日府癸地劃字第03412號公告確定，該重劃前
    涼傘樹段 366地號，業已參與重劃交換分合，惟重劃前地籍
    遺漏辦理截止記載登記，原告亦已於68年間辦理繼承登記完
    竣，致系爭涼傘樹段 366地號土地有土地登記資料，而實地
    已不存在，滋生地籍誤謬。被告乃以93年10月20日府地劃字
    第0930276320號函囑託大里地政事務所辦理涼傘樹段 366地
    號截止記載登記以符實際。原告不服，循序提起本件訴訟，
    為如事實欄所載之主張。經查：
    (一)按訴訟為截判權發動之本質上前提要件，原告之請求，須
      有利用國家裁判制度解決之實際價值與必要性始可，此即
      訴之利益。本件為原告已繼承登記完畢之系爭土地，遭被
      告以重劃後已不存在為由，囑託台中縣大里地政事務所為
      截止記載登記，自已損害原告土地登記上之權益，原告質
      疑重劃內容及截止登記之合法性而提起本件訴訟，自難謂
      無利用國家裁判制度解決糾爭之必要性，被告抗辯原告權
      利未受損，提起本件訴訟欠缺權利保護必要，尚有誤解，
      合先敘明。
    (二)本件原告之被繼承人蘇梧桐所有台中縣大里市○○○段36
      6地號及366-1（內）地號土地，於59年間參加大里農地重
      劃，按該土地之重劃前後對照清冊（歸戶冊號 428）所載
      ：「重劃前土地標示：涼傘樹段 284-2、366、366-1（內
      ）地號，重劃後土地標示：涼傘樹段1020地號。」而上開
      地號土地登記資料，重劃前之面積、土地所有權如下：(一)
      重劃前涼傘樹段284-2地號，面積198平方公尺，林呂裕持
      分104/204、王家禎持分100/204。(二)重劃前涼傘樹段 366
      地號，面積 499平方公尺，蘇梧桐持分全部。(三)重劃前涼
      傘樹段366-1地號，面積 1669平方公尺，蘇梧桐，持分全
      部，（366-1（內）參加重劃面積45平方公尺）。 (四)重劃
      後土地分配為涼傘樹段1020地號，「面積 669平方公尺，
      王家禎持分全部」，此有台中縣大里市○○○段1020地號
      原有土地與新分配土地對照清冊1紙及土地登記簿謄本1件
      在本院卷可稽，則被告依本件農地重劃時之農地重劃土地
      分配原則第2點所為土地重劃後之交換分合，自無不合。
      該系爭涼傘樹段1020地號土地重劃分配成果，經臺中縣政
      府59年1月13日府癸地劃字第03412號公告確定，迄今亦已
      逾30年。
    (三)嗣原告於68年間辦理繼承登記完竣，惟該重劃前涼傘段36
      6 地號仍遺漏辦理重劃後地籍截止記載登記，致系爭涼傘
      樹段 366地號土地有土地登記資料，而實地已不存在，滋
      生地籍誤謬，依前揭土地登記規則第91條規定，本件因土
      地重劃辦理變更登記時，本應依據地籍測量結果釐正後之
      重劃土地分配清冊重造土地登記簿辦理登記，經台中縣大
      里地政事務所發覺上述誤謬後，以92年 8月21日里地登字
      第0920013777號函報被告是否辦理截止記載，循經被告查
      明後以93年10月20日府地劃字第0930276320號函復大里地
      政事務所核准辦截止記載登記，亦符合土地法第69條規定
      之法律程序，自無登記人員未以書面聲請上級機關查明核
      准後始予更正之情事。至於內政部於75年 9月20日以台（
      75）內地字第441283號函修訂登記原因標準用語，修正截
      止記載之登記原因定義，係其為全國土地主管機關依職權
      所訂定，作為下級地政機關對各種不同情形應為何種登記
      原因記載之準據，其所為截止記載之登記原因定義，亦與
      依土地法第37條第 2項援權訂定之土地登記規則第91條規
      定無違，自得適用作為土地登記之原因。
三、綜上所述，被告所為囑託台中縣大里地政事所就系爭土地為
    截止記載之處分，經核無違誤。訴願決定予以維持，亦無不
    合。原告聲明求為撤銷，為無理由，應予駁回。
據上論結，本件原告之訴為無理由，依行政訴訟法第195條第1項
後段、第98條第3項前段，判決如主文。
中　　華　　民　　國　　94　　年　　9　　月　　22　　日
                第二庭審判長法  官　王　茂　修
                            法  官　莊　金　昌
                            法  官　王　德　麟
以  上  正  本  證  明  與  原  本  無  異
如不服本判決，應於判決送達後20日內向本院提出上訴書狀，其
未表明上訴理由者，應於提起上訴後20日內向本院提出上訴理由
書（須依對造人數附具繕本）；如於本判決宣示或公告後送達前
提起上訴者，應於判決送達後20日內補提上訴理由書（須附繕本
）。未表明上訴理由者，逕以裁定駁回。提起上訴應預繳送達用
雙掛號郵票390元（34元及5元郵票各10份）。
中　　華　　民　　國　　94　　年　　9　　 月　　23　　日
　　　　　　　　　　　　　　書記官　詹　靜　宜
